臺灣屏東地方法院民事判決　　　　　　　 95年度訴字第112號
原　　　告　酉○○
訴訟代理人　孔福平律師
被　　　告　屏東縣東港鎮公所
法定代理人　甲○○
訴訟代理人　戊○○
被　　　告　己○○
　　　　　　亥○○
　　　　　　卯○○○
上列一人
訴訟代理人　寅○○　　住同上
被　　　告　丙○○○　住屏東縣.
訴訟代理人　丁○○　　住同上
被　　　告　丑○○　　住屏東縣.
　　　　　　劉宗憲　　住屏東縣.
　　　　　　申○○　　住臺北縣.
　　　　　　　　　　　　4樓
　　　　　　巳○○　　住臺北縣.
　　　　　　午○○　　住高雄市.
兼上列四人共同
訴訟代理人　未○○　　住屏東縣.
　　　　　　戌○○　　住屏東縣.
訴訟代理人　庚○○　　住屏東縣.
被　　　告　陳建明　　住屏東縣.
　　　　　　辰○○　　住屏東縣.
　　　　　　乙○○　　住屏東縣.
兼上列三人共同
訴訟代理人　子○○　　住屏東縣.
被　　　告　林詩淵　　住屏東縣.
　　　　　　壬○○　　住屏東縣.
兼上列二人
法定代理人　辛○○○　住屏東縣.
兼上列三人
訴訟代理人　癸○○　　住同上
上列當事人間分割共有物事件，本院於民國96年5月16日言詞辯
論終結，判決如下：
    主  文
被告林詩淵、壬○○、辛○○○、癸○○應就其被繼承人林豊村
所遺坐落屏東縣東港鎮○○段一之一一地號土地，面積一○七六
平方公尺，應有部分一○七六分之六五辦理繼承登記。
兩造共有坐落屏東縣東港鎮○○段一之一一地號土地，面積一○
七六平方公尺，以附圖如附表一所示方法分割。
訴訟費用由被告丑○○負擔一○七六分之一五○、被告卯○○○
、陳建明、辰○○、子○○、丙○○○、己○○、余栗文、屏東
縣東港鎮○○○○○道各負擔一○七六分之六五、被告劉宗憲、
申○○、巳○○、未○○、午○○各負擔五三八○分之六五、被
告林詩淵、壬○○、辛○○○、癸○○連帶負擔一○七六分之六
五、被告戌○○負擔一○七六○分之一○五五，餘由原告負擔。
    事實及理由
壹、程序方面：
一、按當事人死亡者，訴訟程序在有繼承人、遺產管理人或其他
    依法令應續行訴訟之人承受其訴訟以前當然停止；次按第16
    8 條至第172 條及前條所定之承受訴訟人，於得為承受時，
    應即為承受之聲明。他造當事人，亦得聲明承受訴訟，民事
    訴訟法第168 條、175 條定有明文。茲原告以與訴外人林豊
    村及己○○、亥○○、卯○○○、丙○○○、丑○○、劉宗
    憲、申○○、巳○○、未○○、午○○、潘偉明、陳建明、
    辰○○、余栗文、子○○共有坐落屏東縣東港鎮○○段1 之
    11地號土地（下稱系爭土地）為由，訴請分割。嗣林豊村於
    訴訟繫屬中即民國95年2 月11日死亡，辛○○○、林詩淵、
    壬○○、癸○○為林豊村繼承人，有戶籍謄本、除戶謄本可
    按，依前開規定，應由其等承受訴訟，被告誤追加其等為被
    告，並撤回林豊村部分，惟其等既已到庭應訴，應認已依前
    揭規定承受訴訟，合先敘明。
二、次按訴狀送達後，原告不得將原訴變更或追加他訴。但不甚
    礙被告之防禦及訴訟之終結者，不在此限，民事訴訟法第25
    5 條第1 項第7 款定有明文。原告以共有之不動產之共有人
    中林豊村死亡，其繼承人即被告辛○○○、林詩淵、壬○○
    、癸○○未為繼承登記前，不得分割共有物，為求訴訟經濟
    起見，追加請求先辦理繼承登記後，與原告及其餘共有人分
    割共有之不動產，不甚妨礙被告之防禦及訴訟之終結，應予
    准許。
三、本件被告己○○經合法通知，未於言詞辯論期日到場，核無
    民事訴訟法第386 條各款所列情形，爰依原告之聲請，由其
    一造辯論而為判決。
貳、實體方面：
一、原告起訴主張：系爭土地為兩造共有，其應有部分依序分別
    為原告、被告戌○○各1055/10760、被告陳建明、屏東縣東
    港鎮公所、己○○、亥○○、子○○、辰○○、卯○○○、
    丙○○○、乙○○各65/1076 、丑○○為150/1076、劉宗憲
    、未○○、申○○、午○○、巳○○各65/5380 ，被告辛○○○、林詩淵、壬○○、癸○○之被繼承人林豊村為65/107
    6 。兩造並無不能分割之約定，且共有人不能達成分割協議
    ，爰依法訴請分割。又系爭土地本無法定空地之疑慮，可依
    各共有人占有系爭土地上之各建物位置做分配，乃因於64年
    2 月19日屏東縣東港鎮鎮公所員工經公所同意，在屏東縣東
    港鎮○○段1 地號及同段2 之6 地號上興建建物時，已有預
    留法定空地予每棟建物，嗣於65年10月28日1 地號土地分割
    為1 、1 之11、1 之12、1 之13、1 之14地號等5 筆，2 之
    6 地號土地分割為2 之6 、2 之131 、2 之132 、2 之133
    地號等4 筆，於73年6 月14日，1 地號土地再分割為1 、1
    之25、1 之26地號等3 筆，同年8 月10日1 之11地號與2 之
    6 號合併為1 之11號，是以系爭土地上之建物於起造之初即
    已為每戶預留法定空地。另被告辛○○○、林詩淵、壬○○
    、癸○○就被繼承人林豊村所遺系爭土地應有部分65/1076
    尚未辦理繼承登記，爰請求其等就被繼承人林豊村之應有部
    分辦理繼承登記後，准予分割等語。並於本院聲明：(一)被告
    辛○○○、林詩淵、壬○○、癸○○應就被繼承人林豊村所
    遺系爭土地應有部分65/1076 ，辦理繼承登記。(二)請准將系
    爭土地以原物分割，如附圖所示編號13、13-1，面積共計67
    .91 平方公尺、編號14面積138.01平方公尺，分歸原告及被
    告潘偉明按應有部分各1/2 分別共有，其餘部分依占有使用
    現況分配於各共有人。
二、被告屏東縣東港鎮公所則以：同意分割，分割後的面積應與
    土地登記簿上登載應有部分換算後之面積相符。
三、被告亥○○、丑○○、林詩淵、壬○○、辛○○○、癸○○
    則以：不同意分割。如果法定空地能夠確定，就同意分割。
    分割後之面積，應與權狀相符，分割後房子不能變成違章建
    築。
四、被告卯○○○則以：不同意分割。以原告主張分割方式將造
    成土地上建物法定空地不足。另同段1 之25、1 之26地號土
    地雖分由兩造共有，然土地使用分區編定為學校用地，依都
    市計畫法第41條規定不能變更。目前原有建物只准修繕不准
    增建或改建，不能只為確保原告之利益，而讓多數被告承擔
    風險。
五、被告丙○○○則以：不同意分割。法定空地不足，無法分割
    。
六、被告己○○則以：以系爭土地上建物基地為分割，若法定空
    地足夠，則同意分割。
七、被告劉宗憲、申○○、巳○○、未○○、午○○則以：不同
    意分割。如果以建物坐落位置分割所留設之法定空地足夠，
    希望能單獨分割開來，由渠4人保持共有。
八、被告戌○○則以：同意分割，當初與原告一起購買系爭土地
    ，土地上房屋亦為2 人共有。同意原告主張分割方案，並與
    原告保持共有。
九、被告陳建明、辰○○、子○○、余栗文則以：不同意分割，
    如果以建物坐落位置分割所留設之法定空地足夠，希望能單
    獨分割開來，被告辰○○、子○○2 人要保持共有。
十、按各共有人得隨時請求分割共有物，但因物之使用目的不能
    分割或契約定有不分割之期限者，不在此限，民法第823 條
    第1 項定有明文。故共有物依其使用目的並非不能分割，而
    又未有不分割之期約者，各共有人自得隨時請求分割。茲系
    爭土地地目為建，為兩造所共有，有土地登記謄本在卷可稽
    ，並無因物的使用目的不能分割，兩造亦無定有不能分割之
    期限，而兩造迄本件言詞辯論終結前仍無法達成分割協議，
    是以本件自應准予裁判分割。
十一、按共有物之分割，性質上為處分行為，依民法第759 條規
      定，共有之不動產之共有人中有人死亡，於其繼承人未為
      繼承登記前，不得分割共有物，為求訴訟經濟起見，得合
      併請求先辦理繼承登記，並請求該繼承人於辦理繼承登記
      後，與原告及其餘共有人分割共有之不動產。經查，系爭
      土地原共有人之一林豊村於本件訴訟繫屬中死亡，被告林
      詩淵、壬○○、辛○○○、癸○○為其繼承人，並未就該
      應有部分辦理繼承登記，有土地登記謄本可稽，則原告請
      求其等應辦理繼承登記為公同共有，並無不合，自應准許
      ，爰判決如主文第1 項所示。
十二、復按分割之方法不能協議決定者，法院得因任何共有人之
      聲請，命為原物分配於各共有人，民法第824 條第2 項第
      1 款定有明文。而共有人因共有物分割之方法不能協議決
      定，而提起請求分割共有物之訴，應由法院依民法第824
      條命為適當之分配，不受任何共有人主張之拘束。查本院
      為定分割方法，乃履勘現場並囑託屏東縣東港地政事務所
      至現場實施勘測，勘驗結果為：如附圖所示編號1 、1-2
      部分為被告丑○○所有建物、編號2 、2-1 部分為被告卯
      ○○○所有建物、編號3 、3-1 部分為被告劉宗憲、申○○、巳○○、未○○、午○○分別共有建物、編號4、4-1
      部分為被告陳建明所有建物、編號5 、5-1 部分為被告辰
      ○○所有建物、編號6 、6-1 部分為被告子○○所有建物
      、編號7 、7- 1部分為被告丙○○○所有建物、編號8 、
      8-1 部分為被告己○○所有建物、編號9 、9-1 部分為被
      告林詩淵、壬○○、辛○○○、癸○○公同共有建物、編
      號10、10-1部分為被告余栗文所有建物、編號11、11-1部
      分為被告屏東縣東港鎮公所建物、編號12、12-1部分為被
      告亥○○所有建物、編號13、13-1部分為原告與被告戌○○分別共有建物、編號1 及編號14部分則為空地之事實，
      有勘驗筆錄、勘驗附圖及複丈成果圖（見本院卷第一卷第
      162 、164 頁、第226 頁）附卷可憑，並有建物謄本在卷
      可稽。而卷附照片（見本院卷第一卷第11、12頁）所示，
      系爭土地上建物屬連棟式建築，外觀相同，應屬同一時期
      所興建。另依原告所檢具之建造執造申請書申請時期記載
      為64年間以觀，系爭土地上建物屋齡約30年左右，及依卷
      附屏東縣政府建設局補發門牌號碼屏東縣東港鎮○○里○○路2 之193 號建物使用執照（見本院卷第一卷第136 頁
      ）所示，該建物為鋼筋混凝土建築，足見系爭土地上之建
      物尚未達到其使用年限，經濟價值尚高，於分割時，應予
      保存。本院審酌前開土地之地形、共有人占有現況及共有
      人意願，認以系爭土地上建物坐落位置分割以如附表所示
      分割方案予以分配各共有人，尚屬適當。
十三、又兩造以前開分割方式所分得土地面積均與以其土地登記
      謄本所登載之應有部分換算後之面積略有不同，除原告、
      被告丑○○及潘偉明外，相差不足1 平方公尺；丑○○部
      分增加5.91平方公尺，原告及被告潘偉明部分則合計不足
      5.09平方公尺。惟兩造就系爭土地在土地登記謄本上記載
      之應有部分數額，係於系爭土地上各獨棟建物建築完成後
      ，占用系爭土地面積換算而得，並經地政事務所測量後予
      以登記。而系爭土地上建物均屬連棟式建築已如前述，建
      物現況除後方經所有人增建外，左右兩側均無法於取得使
      用執照後予以擴建，則系爭建物連同後方增建部分土地面
      積合計與土地登記謄本上各共有人依應有部分換算後之面
      積不同，應屬測量誤差所致，該部分誤差不應於分割後由
      各共有人再予以互相找補。故各共有人依附表所示分割方
      案分割後，相互間即毋庸再行找補。
十四、另被告主張系爭土地分割後，其所有建物應有法定空地將
      有不足等語。然查依原告所提出如附圖所示編號11建物建
      照執照後附之配置圖所示，系爭土地上建物，當時係以分
      割合併前坐落屏東縣東港段1 、2 之6 地號土地以一宗建
      築基地申請建築25戶建物，雖本件就分割合併後之系爭土
      地為分割，惟日後向管理機關申請建築執照時，發照機關
      仍須就法定空地部分依照建築法規重新檢討，法定空地仍
      不得重複使用，分割後土地上建物亦不因此而成為違章建
      築。被告主張系爭土地分割後，其所有建物應有法定空地
      將有不足，無法分割，應無足採。
十五、綜上所述，兩造為系爭土地之共有人，系爭土地並無因使
      用目的不能分割或契約訂有不能分割期限等情事，兩造復
      無法進行協議分割，從而，原告本於民法第823 條第1 項
      前段之規定提起本訴，訴請裁判分割共有物，為有理由，
      應予准許，爰判決如主文第2 項所示。
十六、末按分割共有物之訴實質上並無所謂何造勝訴敗訴之問題
      ，是以如將訴訟費用完全命形式上敗訴之被告負擔，實欠
      公允。本院審酌兩造各自因本件訴訟所得到之利益，認本
      件之訴訟費用，應由兩造各以與應有部分相當之數，比例
      分擔。
據上論結，本件原告之訴為有理由，依民事訴訟法第385 條第1
項前段、第80條之1 、第85條第2 項，判決如主文。
中　　華　　民　　國　　96　　年　　5 　　月　　30  　日
                  民事第一庭    審判長法　官　徐美麗
                                      法  官  葉力旗
                                      法  官  邱玉汝
正本係照原本作成。
如對判決上訴，須於判決送達後20日內向本院提出上訴狀，其未
表明上訴理由者，應於提出上訴後20日內向本院補提理由書狀（
均須按他造當事人之人數附繕本）。
中　　華　　民　　國　　96　　年　　6 　　月　　6 　　日
                                      書記官  魏慧夷
附表一：
┌──┬───────┬────────┬─────┬──────┐
│編號│分配位置      │面積（平方公尺）│取得人    │權利範圍    │
├──┼───────┼────────┼─────┼──────┤
│01  │1、1-1、1-2   │155.91          │丑○○    │全部        │
├──┼───────┼────────┼─────┼──────┤
│02  │2、2-1        │64.60           │卯○○○  │全部        │
├──┼───────┼────────┼─────┼──────┤
│03  │3、3-1        │64.66           │劉宗憲、劉│各按應有部分│
│    │              │                │斌憲、劉忠│1/5分別共有 │
│    │              │                │榮、未○○│            │
│    │              │                │、午○○  │            │
├──┼───────┼────────┼─────┼──────┤
│04  │4、4-1        │64.72           │陳建明    │全部        │
├──┼───────┼────────┼─────┼──────┤
│05  │5、5-1、6、6-1│129.62          │辰○○、許│各按應有部分│
│    │              │                │成家      │1/2分別共有 │
├──┼───────┼────────┼─────┼──────┤
│06  │7、7-1        │64.92           │丙○○○  │全部        │
├──┼───────┼────────┼─────┼──────┤
│07  │8、8-1        │64.99           │己○○    │全部        │
├──┼───────┼────────┼─────┼──────┤
│08  │9、9-1        │65.07           │林詩淵、林│公同共有    │
│    │              │                │詩哲、林黃│            │
│    │              │                │照美、林翠│            │
│    │              │                │萍        │            │
├──┼───────┼────────┼─────┼──────┤
│09  │10、10-1      │65.15           │余栗文    │全部        │
├──┼───────┼────────┼─────┼──────┤
│10  │11、11-1      │65.23           │屏東縣東港│全部        │
│    │              │                │鎮公所    │            │
├──┼───────┼────────┼─────┼──────┤
│11  │12、12-1      │65.21           │亥○○    │全部        │
├──┼───────┼────────┼─────┼──────┤
│12  │13、13-1      │67.91           │酉○○、潘│各按應有部分│
│    │              │                │偉民      │1/2 分別共有│
├──┼───────┼────────┼─────┼──────┤
│13  │14            │138.01          │酉○○、潘│各按應有部分│
│    │              │                │偉民      │1/2分別共有 │
└──┴───────┴────────┴─────┴──────┘
